臺灣桃園地方法院行政訴訟判決　
111年度交字第239號
原      告  劉佩芬  
被      告  桃園市政府交通事件裁決處
                      設桃園市○○區○○路00號7~8樓
代  表  人  張丞邦    住同上
訴訟代理人  黃一鳴律師
上列當事人間交通裁決事件，原告不服被告民國111年4月27日桃
交裁罰字第58-ZAA310569號裁決，提起行政訴訟，本院判決如下
：
    主  文
原告之訴駁回。
訴訟費用新臺幣參佰元由原告負擔。
    事實及理由
壹、程序部分
一、本件原告不服被告於民國111年4月27日以桃交裁罰字第58-Z
    AA310569號裁決書（下稱原處分）所為之裁決，向本院提起
    撤銷訴訟，依兩造書狀所述各節及卷內資料所示，本件事證
    已臻明確，本院認無經言詞辯論之必要，爰依行政訴訟法第
    237 條之7 之規定，不經言詞辯論而為判決。
貳、實體部分
一、事實概要：
　　原告於民國111年1月6日上午7 時25分許，駕駛車牌號碼000
    -0000 號自用小客貨車（下稱系爭車輛），行經國道一號高
    速公路北向高架26.5公里處時，自路肩跨越路面邊線進入減
    速車道未使用方向燈，因民眾採證檢舉經內政部警政署國道
    公路警察局第一公路警察大隊（下稱舉發機關）汐止分隊員
    警認定系爭車輛有「行駛高速公路未依規定變換車道」之違
    規行為，違反道路交通管理處罰條例（下稱道交條例）第33
    條第1 項第4 款規定，乃於111年2 月11日以國道警交字第Z
    AA310569號舉發違反道路交通管理事件通知單（下稱系爭舉
    發單）對車主逕行舉發，被告亦認原告有上開違規事實明確
    ，乃依道交條例第33條第1 項第4 款、第63條第1 項第1 款
    規定，以原處分裁處原告罰鍰新臺幣（下同）3,000 元，並
    記違規點數1 點，原處分並於111年4月29日送達予原告。原
    告不服，向本院提起本件行政訴訟。
二、原告起訴主張：原告當時駕車在高速公路路肩進入減速車道
    ，該路段是明令「禁止變換車道」處，如果原處分是對的，
    那此路段直行車跨線都視同變換車道，應開罰行經該路段之
    所有直行駕駛。又取締點前並未設置「路肩通行終點」或「
    開放變換車道」標誌，一般駕駛人行經取締點只會注意到禁
    止變換車道指示等語。並聲明：原處分撤銷。
三、被告則以：
  ㈠按道交條例第7條之1規定：「對於違反本條例之行為者，民
    眾得敘明違規事實或檢具違規證據資料，向公路主管或警察
    機關檢舉，經查證屬實者，應即舉發。但行為終了日起逾七
    日之檢舉，不予舉發。」、第33條第1項第4款規定：「汽車
    行駛於高速公路、快速公路或設站管制之道路，不遵使用限
    制、禁止、行車管制及管理事項之管制規則而有下列行為者
    ，處汽車駕駛人新臺幣三千元以上六千元以下罰鍰：四、未
    依規定變換車道。」、第63條第1項第1款規定略以：「汽車
    駕駛人有下列各款所列條款之一者，除依原條款處罰鍰外，
    並予記點：一、有第三十三條第一項…情形之一者，各記違
    規點數一點。」。
　㈡復按高速公路及快速公路交通管制規則第11條規定：「汽車
    在行駛途中，變換車道或超越前車時，應依標誌、標線、號
    誌指示，並不得有下列情形：一、驟然或任意變換車道。二
    、未依規定使用方向燈。三、未保持安全距離及間隔。四、
    駛離主線車道未依序排隊，插入正在連貫駛出主線之汽車中
    間。」。
　㈢道路交通安全規則第91條第1項第6款規定：「行車遇有轉向
    、減速暫停、讓車、倒車、變換車道等情況時所用之燈光及
    駕駛人之手勢，應依下列規定：六、變換車道時，應先顯示
    欲變換車道方向之燈光或手勢。」，其立法目的乃在於使其
    他用路人（尤其係位於原車道後方及欲變換至之車道後方者
    ）得預知該車之行車動向而為安全之措施，就此而言，所謂
    「應先顯示方向燈」一事，解釋上應係指於開始變換前至變
    換完成之過程中應全程顯示方向燈，而開始變換前於何時即
    應顯示方向燈，涉及後方車輛之合理預期時間（與行車速度
    及距離有關），是不可於顯示方向燈之同時開始為變換車道
    之動作，本不待言；再者，亦非可謂只要曾顯示方向燈，而
    於因故取消方向燈之顯示後，仍可不再度顯示方向燈即可恣
    意進行變換車道之動作，否則其他用路人又豈能於該車變換
    車道前明確知悉及預期 (參照臺灣新北地方法院105年交字
    第63號判決) ？
　㈣內政部警政署國道公路警察局第一公路警察大隊111年3月16
    日國道警一交字第1111702313號函略以：「…旨揭車輛於111
    年1月6日7時25分，在國道1號高架北向26.5公里處未依規定
    變換車道(變換車道未依規定使用方向燈)違規案，係民眾現
    場目睹該車違規，以科學儀器取得證據資料向本大隊提出檢
    舉。本大隊依道路交通管理處罰條例第7條之1：『對於違反
    本條例之行為者，民眾得敘明違規事實或檢具違規證據資料
    ，向公路主管或警察機關檢舉，經查證屬實者，應即舉發』
    之規定，經查證屬實後依法舉發(第ZAA310569號違規單)…」
    。
　㈤經檢視採證光碟內容，於影片顯示時間2022/01/06 07：25：
    37至07：25：40時，路面有顯示白線分隔同向車道與路肩，
    而系爭車輛同時從路肩變換車道至減速車道未依上開規定使
    用方向燈。道路交通管理處罰條例，依其立法目的，即在為
    加強道路交通管理，維護交通秩序，確保交通安全。其中有
    關駕駛人行為應遵守之規定，本即都有其特別規範之安全理
    由，其中有關行進間之變換車道或轉彎，必須使用方向燈提
    醒其他駕駛人及行人，尤為駕駛人須具備之基本常識，俾利
    其他用路人了解車輛動向，以維自身及他人行車安全。換言
    之，上開使用方向燈等行為係駕駛人行駛中應盡之注意義務
    ，駕駛人確有遵守之義務。
　㈥又道路交通標誌、標線、號誌，係交通主管機關依道路交通
    狀況及用路人之需要而依法設置，故駕駛人有遵守標誌、標
    線、號誌指示之義務，駕駛人不得僅憑其個人認知或價值判
    斷，或主觀認為其行為不致影響交通秩序、安全，而任意決
    定不予遵守，否則將使交通秩序大亂，非但影響道路交通安
    全及用路人權益，亦將使道路交通標誌、標線、號誌形同虛
    設。而道路設置之標誌，係作為管制交通及維護用路人安全
    極為重要之交通標誌，駕駛人應予遵守 (參照臺灣新北地方
    法院行政訴訟判決105年度交字第201號)。
　㈦按路肩開放作業規定第4點第1款規定：「四、開放路肩類型㈠
    開放路肩終點銜接出口減速車道：行駛路肩車輛得變換車道
    ，開放路肩終點上游500m（得視現場條件調整）範圍內限往
    出口車流行駛，得銜接減速車道駛出，不得變換車道；非往
    出口小車須於開放路肩終點上游500m前（得視現場條件調整
    ）變換至主線車道（類型1 ）。」。是於開放路肩終點銜接
    出口減速車道之情形（即開放路肩類型【一】），係以開放
    路肩終點上游500公尺處，作為得否變換車道之劃分標準，
    在該500公尺範圍內行駛於路肩之車輛，因只能往出口車流
    行駛，故不得變換車道，而僅能「銜接減速車道駛出」。固
    然，於如本件減速車道劃設起點伊始、路肩逐漸減縮之情形
    ，往出口方向行駛於路肩之車輛，勢必駛入減速車道致發生
    「變換車道」之情，而無從避免路肩開放作業規定第4點第1
    款所稱「不得變換車道」之行為，然得否變換車道與變換車
    道時應否使用方向燈，乃屬二事(參照臺北高等行政法院110
    年交上字第107號判決)，本件原告行經上開路段時，其雖得
    由原行駛之路肩變換車道至減速車道，然其變換車道時仍應
    依規定使用方向燈。
　㈧是以，系爭車輛因有「行駛高速公路未依規定變換車道」之
    情，是該當道交條例第33條第1項第4款規定所定要件等語，
    資為抗辯。並聲明：原告之訴駁回。
四、本件爭點：系爭車輛是否有變換車道之行為？是否應顯示方
    向燈？
五、本院之判斷：
  ㈠按汽車行駛於高速公路、快速公路或設站管制之道路，應遵
    守其管制之規定，道路交通安全規則第105 條定有明文。又
    汽車在行駛途中，變換車道或超越前車時，應依標誌、標線
    、號誌指示，並不得有未依規定使用方向燈情形，高速公路
    及快速公路交通管制規則第11條第2 款規定甚明。次按，汽
    車行駛於高速公路、快速公路或設站管制之道路，不遵使用
    限制、禁止、行車管制及管理事項之管制規則而有未依規定
    變換車道行為者，處汽車駕駛人3,000 元以上6,000 元以下
    罰鍰；汽車駕駛人有第33條第1 項情形者，除依原條款處罰
    鍰外，並予記違規點數1 點，道交條例第33條第1 項第4 款
    、第63條第1 項第1 款分別定有明文。次按路肩，係指設於
    車道之外側，路面邊線與護欄或邊溝間之部分，高速公路及
    快速公路交通管制規則第2 條第1 項第17款規定甚明。
  ㈡經本院依職權勘驗卷附採證光碟結果略以：「影像為檢舉人
    車輛行車紀錄器畫面，日期為『2022/01/06』，檢舉人車輛行
    駛於高速公路之外側車道,當時為白天，於『07：25：34』時
    ，車牌號碼000-0000號白色休旅車在畫面右側之路肩出現，
    而其前方可見為穿越虛線增分之減速車道，路肩並逐漸縮減
    至無。於『07：25：37』時，系爭車輛自路肩跨越道路邊線進
    入該減速車道，過程中未顯示方向燈。」，上開勘驗內容，
    業經本院製作勘驗筆錄並寄送兩造命表示意見，原告於111
    年11月1日收受上開勘驗筆錄，此有本院行政訴訟庭送達證
    書1紙在卷（見本院卷第87頁）可稽，惟其迄未表示意見，
    視同不爭執。
  ㈢依上開勘驗結果所示，系爭車輛係自高速公路路肩穿越路面
    邊線進入減速車道，按交通部高速公路局107 年10月17日管
    字第1070040585號函略以：「高速公路開放路肩行駛路段，
    該路肩即應視為一車道，且用路人駕駛車輛駛離原行駛車道
    ，亦應屬變換車道行為」，上開函釋內容，關於高速公路路
    肩開放通行時視為車道之認定，經核與道交條例第33條第1 
    項規定意旨無違，本院自得酌予適用。是系爭車輛由原行駛
    之路肩（開放時段內，實質上屬於車道）跨越「穿越虛線」
    駛入減速車道之舉，已屬變換車道之行為無訛。
  ㈣雖原告主張違規地點為「禁止變換車道」處云云，惟按路肩
    開放作業規定第4點第1款規定：「四、開放路肩類型㈠開放
    路肩終點銜接出口減速車道：行駛路肩車輛得變換車道，開
    放路肩終點上游500m（得視現場條件調整）範圍內限往出口
    車流行駛，得銜接減速車道駛出，不得變換車道；非往出口
    小車須於開放路肩終點上游500m前（得視現場條件調整）變
    換至主線車道（類型1）。」是於開放路肩終點銜接出口減
    速車道之情形（即開放路肩類型【一】），係以開放路肩終
    點上游500公尺處，作為得否變換車道之劃分標準，在該500
    公尺範圍內行駛於路肩之車輛，因只能往出口車流行駛，故
    不得變換車道，而僅能「銜接減速車道駛出」，此有交通部
    110年11月23日交路字第1100014584號函在卷（見本院卷第6
    0至61頁）可憑。固然，於如本件減速車道劃設起點伊始、
    路肩逐漸減縮之情形，往出口方向行駛於路肩之車輛，勢必
    駛入減速車道致發生「變換車道」之情，而無從避免路肩開
    放作業規定第4點第1款所稱「不得變換車道」之行為，然得
    否變換車道與變換車道時應否使用方向燈，乃屬二事，原告
    行經上開路段時，其雖得由原行駛之路肩變換車道至減速車
    道，然其變換車道時仍應依規定使用方向燈。且按駕駛人駕
    駛車輛，應遵守道路交通標誌、標線、號誌之指示、警告、
    禁制規定，乃汽車駕駛人於道路上從事交通行為所應恪遵之
    行政法上義務（道交條例第4條第2項規定參照），原告行經
    上開路段，自應依相關道路標線或標誌指示行駛，不因事實
    上是否存在往來交通之危險而得免除其遵守交通規則之義務
　　。
　㈤又系爭車輛從路肩進入減速車道時，即會與左側主線外側車
    道欲進入減速車道之車流匯集，自有使用方向燈以示警周遭
    其他車輛並維護交通安全之義務，如系爭車輛不顯示方向燈
    提醒周知，則其他用路人對其行駛動態即存有不確定之顧慮
    。且原告具有一定之駕駛經驗與知識，對變換車道應使用方
    向燈之規範應無不知之理，故原告行駛於高速公路，未依規
    定變換車道，有應注意、並能注意而未注意之過失，依行政
    罰法第7 條第1 項規定，應予處罰。
六、綜上所述，原告駕駛系爭車輛行駛於高速公路，變換車道未
    使用方向燈，有不遵管制規則而有未依規定變換車道之行為
    ，且原告主觀上具有過失。從而，被告依道交條例第33條第
    1 項第4 款、第63條第1 項等規定，以原處分對原告裁處罰
    鍰3,000 元，並記違規點數1 點，核無違誤。原告訴請撤銷
    原處分，為無理由，應予駁回。
七、本件事證已臻明確，兩造其餘攻擊、防禦方法及所提證據，
    經核均與判決結果不生影響，爰不一一論列，併此敘明。
八、本件訴訟費用額確定為第一審裁判費300 元，爰依行政訴訟
    法第98條第1 項規定，由敗訴之原告負擔。
中　　華　　民　　國　　111 　年　　11　　月　　9 　　日
                  行政訴訟庭  法　官　徐  培  元
上為正本係照原本作成。
如不服本判決，應於判決送達後20日內，向本院提出上訴狀並表
明上訴理由（原判決所違背之法令及其具體內容或依訴訟資料可
認為原判決有違背法令之具體事實），其未載明上訴理由者，應
於提出上訴後20日內向本院補提理由書（上訴狀及上訴理由書均
須按他造人數附繕本，如未按期補提上訴理由書，則逕予駁回上
訴），並應繳納上訴裁判費新臺幣750元。
中　　華　　民　　國　　111 　年　　11　　月　　9 　　日
                              書記官  吳  文  彤